【裁判字號】    97,交簡上,134
【裁判日期】    971009
【裁判案由】    過失傷害
【裁判全文】
臺灣臺南地方法院刑事判決           97年度交簡上字第134號
上  訴  人  丙○○
即  被  告
上列被告因過失傷害案件，不服本院97年度簡字第762號中華民
國97年5月5日第一審判決（聲請案號：97年度偵字第2109號、併
辦案號：97年度偵字第1992號），提起上訴，本院管轄之第二審
合議庭判決如下：
    主  文
原判決撤銷。
丙○○因過失傷害人，處有期徒刑貳月，如易科罰金，以新台幣
壹仟元折算壹日。
    事  實
一、丙○○於民國（下同）96年10月4日下午4時50分許，駕駛車
    牌號碼：3M-8379號自用小客貨車，沿臺南縣楠西鄉○○村
    ○○路由北往南方向行駛，行至174縣道56.4公里處時，原
    應注意該路段設有雙向禁止超車標線，不得駛入對向車道與
    超車，而依當時天氣晴、日間自然光線、柏油路面乾燥、無
    缺陷、無障礙物、視距良好之情形下，並無不能注意情事，
    竟疏未注意，未遵守標線指示，欲超越同向在前由乙○○駕
    駛（後車斗搭載乘客甲○○○）之農用搬運車，貿然駛入對
    向車道，適對向車道有車駛來，丙○○遂緊急變換車道欲駛
    回原有車道時，竟自後追撞乙○○所駕駛之農地搬運車，致
    自用小客貨車右前車頭保險桿撞擊農地搬運車左後車斗，該
    農地搬運車因而衝撞路旁椰子樹，並致乙○○跌落該車，受
    有右手第五指骨閉鎖性骨折、雙側髖部挫傷及右手肘擦傷之
    傷害；另致甲○○○受有左側尺骨鷹嘴突骨折、左側氣胸之
    傷害（乙○○所涉過失傷害部分，未據甲○○○告訴）。丙○○於肇事後，在有偵查犯罪職權之機關或公務員尚未知悉
    何人肇事時，向到場處理之警員自首，並坦承犯行進而接受
    裁判。
二、案經乙○○、甲○○○訴由臺南縣警察局玉井分局報告（聲
    請簡易判決處刑部分），並另向台灣台南地方法院檢察署提
    出告訴狀（併辦部分），由台灣台南地方法院檢察署檢察官
    偵查起訴。
    理  由
壹、程序部分
    按被告以外之人於審判外之陳述，雖不符前四條之規定，而
    經當事人於審判程序同意作為證據，法院審酌該言詞陳述或
    書面陳述作成時之情況，認為適當者，亦得為證據；當事人
    、代理人或辯護人於法院調查證據時，知有第一百五十九條
    第一項不得為證據之情形，而未於言詞辯論終結前聲明異議
    者，視為有前項之同意，刑事訴訟法第一百五十九條之五第
    一項、第二項定有明文。本件以下所引告訴人乙○○、甲○○○於檢察事務官及司法警察調查中所為之陳述，係屬被告
    以外之人於審判外之陳述，雖未合於刑事訴訟法第一百五十
    九條之一至之四之規定，惟未據檢察官、被告於辯論終結前
    爭執其證據能力，本院審酌告訴人二人均為親歷本件肇事之
    人，其證述過程全程錄音，有各該錄音帶與偵訊光碟在卷，
    所述肇事經過情節與卷內其他事證尚無明顯違誤，本院認屬
    適當，得為本案之證據，合先說明。
貳、得心證之理由
  一、被告上訴意旨略以：告訴人乙○○所駕駛搭載甲○○○之
      農地搬運車，行車速度極為緩慢，影響他人在後行車之速
      率及必要超車之安全，應僅供運輸農產品於田間小路之用
      ，該農地搬運車，若屬汽車，依道路交通安全規則第八條
      第一項前段、第五十條第一項前段、道路交通管理處罰條
      例第十二條第一項第一款之規定，應具備汽車行車執照及
      駕駛執照，如屬動力機械，依道路交通安全規則第八十三
      條第一項前段、第二項前段及道路交通管理處罰條例第三
      十二條之規定，應請領臨時通行證及具備小型車駕駛執照
      。從而乙○○所駕駛，搭載甲○○○之農地搬運車，若不
      合上開道路交通安全規則、道路交通管理處罰條例之規定
      ，對本案車禍肇事之責任，自難謂無過失。被告雖於本案
      之車禍肇事應負過失傷害罪責，然原審未調查審酌被害人
      與有過失，遽論被告有期徒刑三個月，即有調查未盡與量
      刑過重之違誤等語。
  二、訊之被告丙○○對於前開交通事故肇事經過之事實，業於
      警詢、偵查及本院審理時坦承不諱，核與告訴人乙○○、
      甲○○○於檢察事務官、司法警察調查中時之陳述及乙○○於本院審理中之證述等情節相符，並有台南縣警察局玉
      井分局道路交通事故現場圖、道路交通事故調查報告表（
      一）、（二）、台南縣警察局舉發違反道路交通管理事件
      通知單二紙與肇事現場照片十張等附卷可佐，被告此部分
      自白與事證相符，堪可採信。
  三、按分向限制線及雙向禁止超車線均係雙黃實線，用以劃分
      路面成雙向車道，禁止車輛跨越行駛，並不得迴轉；且用
      以表示禁止雙向超車，道路交通標誌標線號誌設置規則第
      一百六十五條、第一百六十六條定有明文。次按駕駛人駕
      駛汽車，應遵守道路交通標誌、標線、號誌之指示，汽車
      在雙向二車道行駛時，在劃有分向限制線之路段，不得駛
      入來車之車道內道路，交通安全規則第九十條、第九十七
      條第一項第二款分別訂有明文。經查：
      (一)肇事路段為台南縣第一七四號縣道之直路，為設有雙黃
        實線之雙向二車道，雙向均禁止超車及跨越，被告係領
        有合格駕駛執照之人，均有道路交通事故調查報告表（
        一）、（二）之記載可明，其駕駛自小客貨車行經該路
        段，原應注意遵守上開規定，而依當時天氣晴朗、日間
        自然光線、柏油路面、路面乾燥、無缺陷、無障礙物，
        視距良好之情況，亦無不能注意之情形，竟未依標線指
        示行駛，貿然超車，適見對向車道有車駛來，遂緊急變
        換車道欲駛回原有車道時，自小客貨車右前保險桿處不
        慎自後追撞告訴人乙○○所駕駛之農地搬運車左後車斗
        ，被告之過失駕駛行為至為明確。
      (二)告訴人乙○○所駕駛之農地搬運車遭被告自後追撞後，
        撞擊路旁椰子樹，致告訴人乙○○跌落車外，受有右手
        第五指骨閉鎖性骨折、雙側髖部挫傷及右手肘擦傷之傷
        害；乘坐於農用搬運車車斗處之告訴人甲○○○則受有
        左側尺骨鷹嘴突骨折、左側氣胸之傷害，業經提出奇美
        醫院柳營分院診斷證明書二紙附卷為證，渠等所受傷害
        ，與被告上開過失駕駛行為間認有相當因果關係。從而
        ，被告過失傷害犯行，自堪以認定。
  四、被告上訴意旨以本件被害人於車禍肇事，亦有過失，並以
      原判決未審酌及此而為抗辯，經查：
      (一)按非屬汽車範圍其他特定用途設計製造，不經曳引而能
        以原動機行駛之動力機械，應依道路交通安全規則第八
        十三條第二項之規定申請核發臨時通行證後，方得憑證
        行駛道路，且其駕駛人必須領有小型車以上之駕駛執照
        ；非屬汽車範圍而行駛於道路上之動力機械，未依規定
        請領臨時通行證，或其駕駛人未依規定領有駕駛執照者
        ，處所有人或駕駛人新台幣三千元以上九千元以下罰鍰
        ，並禁止行駛。道路交通安全規則第八十三條第一項第
        三款、第二項第一、二、三款、第三項前段、道路交通
        管理處罰條例第三十二條固定有明文。
      (二)本件告訴人乙○○並未考領小型車駕駛執照，所駕駛肇
        事農地搬運車亦未向監理機關申請臨時通行證，業經其
        於審理中證述，並據台南監理站函覆在卷（本院卷第48
        、16頁）。其次，肇事農地搬運車為達農企業有限公司
        生產，型號：SL-300、引擎馬力7PS、本機號碼：00000
        00、引擎號碼：0000000，出廠日期：86年9月10日，有
        達農公司出具之出廠證明書一紙附卷為憑（參見警卷第
        30頁），核屬行政院農業委員會（以下簡稱農委會）為
        執行農業發展條例第二十八條及二十九條規定，輔導農
        民所使用之農業機械，非屬上開道路交通安全規則第八
        十三條第一項第三款規範之「非屬汽車範圍之動力機械
        」，有關農地搬運車可否行駛於一般道路，農委會為維
        護農機行駛道路之安全及權益，正請交通部研議將有關
        四輪或四輪以上能於道路行駛之農業機械（如農地搬運
        車）納入道路交通安全規則第八十三條動力機械管理範
        圍，惟在尚未納入上開規則前，農委會及農糧署均宣導
        農民農地搬運車行駛道路仍應遵守上開道路交通安全規
        則第八十三條之一相關規定辦理，業經交通部公路總局
        嘉義區監理所台南監理站97年8月12日嘉監南字第
        0970118362號（附件：農業機械使用證申請及發證須知
        、農地搬運車規格範圍等）、行政院農業委員會97年9
        月8日農授糧字第0971037639號函覆在卷（本院卷第16-
        23頁、第35頁）。據此，依現行法令，肇事農地搬運車
        應屬農業機械，而非道路交通安全規則第八十三條第二
        項所規範之「非屬汽車範圍之動力機械」無誤，其駕駛
        人是否應依道路交通安全規則具備小型車駕駛執照，並
        請領臨時通行證，非無疑義。又縱認駕駛農地搬運車行
        駛道路，應具備小型車駕駛執照及請領臨時通行證，然
        欠缺上開證照與通行證，僅係違反行政規定之違規行為
        ，與車禍之發生，並不具有必然性或相當因果關係，自
        不足以解免被告應負之過失責任。
      (三)告訴人乙○○務農，種植楊桃、龍眼，其耕種處在曾文
        水庫，距其住所約一公里多，肇事農地搬運車為其從事
        農務之工具，用以載運收成的農作物及農用工具，並作
        為往返住所與耕種地之交通工具，肇事路段為其往返住
        所與耕種地必經路線等情，業據乙○○於本院審理時證
        述在卷（本院卷第47頁），告訴人乙○○住所與肇事所
        在路段均同屬楠西村，有卷附戶籍地址與道路交通事故
        現場圖可明，所述尚非虛偽。而被告住所亦在楠西村，
        具有地緣關係，被告對於告訴人乙○○上開證言並未爭
        執，因認乙○○此部分證言與事實相符，堪據為裁判基
        礎。肇事農地搬運車既為告訴人乙○○從事農務所需，
        且作為往返住所與耕種地間短程交通工具，肇事路段又
        為其耕種必經之地，觀卷附現場圖與現場照片，該路段
        為鄉村道路，非人車往來頻繁之市區道路，參以農糧署
        82年1月20日82農糧字第2020028A號公告修正之「農地
        搬運車規格範圍」所規定之適用範圍為「凡專供農民行
        駛於鄉村地區搬運農產品或農用資材之慢速車輛」（參
        見本院卷第20頁），顯然允許農地搬運車得行駛於鄉村
        地區道路。其次，如認農地搬運車僅得在農地供耕種使
        用，絕對不得行駛於任何道路，以我國現今多數農民年
        齡偏高，且多係從事小型農作，少有經營鉅額資本之大
        規模農場，實難期待從事小型農作之農民斥鉅資購買大
        型拖車，自行駕駛或僱用具備大貨車駕駛執照之人載運
        農地搬運車往返耕種處所，況果樹種植多在山區或偏僻
        處所，未必均有可供大型拖車行駛之道路設施。從而，
        以告訴人乙○○年逾七旬，駕駛農地搬運車往返住所與
        耕種地從事農作，有其必要性，肇事路段既為必經路線
        ，且屬鄉村道路，尚不逾越合理使用範圍，則縱其未依
        道路交通安全規則第八十三條第二項、第三項之規定考
        領小型車駕駛執照及請領臨時通行證，違反行政規定，
        實難認於本件車禍肇事有何因果關係，被告上訴意旨據
        此抗辯告訴人乙○○亦有過失，尚難憑採。
      (四)至被告於上訴審雖另抗辯告訴人乙○○駕駛農地搬運車
        ，行車速度極為緩慢，且太接近道路中間，影響其必要
        超車安全云云。經查，被告此部分抗辯之事實，已為告
        訴人乙○○於本院審理時否認，證稱：伊當時是開在路
        邊白線處，靠路的右手邊，才會撞到椰子樹等語，此與
        肇事現場照片所示，農地搬運車肇事後之位置是在路面
        邊線（即白色標線）處，確有撞擊路旁椰子樹等事實無
        違（警卷第26、27頁）。參以被告於96年10月7日警詢
        時已供述：「我有看見他（指告訴人乙○○）靠右行駛
        在車道上」，與乙○○前開證述相符，本件復無事證足
        資證明告訴人乙○○肇事當時未靠右行駛，被告此部分
        抗辯顯屬無據。再參酌現場圖，肇事路段係雙向二線道
        之混合車道，單向車道寬度3.6公尺，肇事農地搬運車
        既有出廠證明書，依前開農糧署公告之「農地搬運規格
        範圍」，其載物台寬度應在140公分以下，縱依告訴人
        乙○○審理中憑其想像判斷車斗寬度約1.5公尺，扣除
        農地搬運車之寬度，被告仍有約2公尺之車道可超越農
        地搬運車，則農地搬運車之車速顯不足以影響被告通行
        。況縱認被告有違規超車必要，以肇事路段為鄉村道路
        ，交通流量不高，被告仍應依道路交通安全規則第九十
        四條第三項、第一百零一條第一項第五款之規定，注意
        車前狀況與對向來車，並與前車左側保持安全間隔，始
        得超越，其未注意對向來車，貿然超越，適見對向來車
        始緊急返回原車道，致追撞同向在前行駛之農地搬運車
        ，亦難諉其過失責任。
      (五)再按前開「農地搬運車規格範圍」既規定農地搬運車係
        專供農民行駛於鄉村地區搬運農產品或農用資材所用，
        除駕駛外，固得搭載助手一人，然應另設助手座位，其
        車斗既供載物之用，自不得搭載乘客，復據農委會前函
        說明在卷。本件肇事時，告訴人甲○○○係乘坐於農地
        搬運車車斗，該車斗臨駕駛座設有較高護欄外，僅於車
        輛右側與後側邊緣設有低矮之簡易護欄，左側則無護欄
        ，車斗內無座椅，無安全帶，亦無其他任何防護設備，
        業據告訴人甲○○○於警詢供承在卷（警卷第11頁），
        並有肇事當時該農地搬運車照片附於警卷可稽。告訴人
        甲○○○為告訴人乙○○之妻，雖據乙○○於本院審理
        時證稱：甲○○○每日都會與伊到果園工作等語，可憑
        以認定甲○○○為其助手，然該農地搬運車並未另設助
        手座位，甲○○○既乘坐在不得載人且無任何安全防護
        設備之車斗，因受被告自後追撞農地搬運車而受有前述
        身體傷害，則告訴人乙○○駕駛農地搬運車，令告訴人
        甲○○○乘坐車斗，對於甲○○○因車禍所受傷害結果
        ，非無因果關係，認亦有過失。
  五、論罪科刑
      (一)核被告丙○○所為，係犯刑法第二百八十四條第一項前
        段普通過失傷害罪。被告以一過失行為，造成告訴人乙○○、甲○○○二人受有傷害，為想像競合犯，應依刑
        法第五十五條之規定從一重處斷。
      (二)被告於肇事後未離開現場，在未被有偵查權之公務員或
        機關發覺其犯嫌前，即向據報到場處理本件交通事故之
        台南縣警察局玉井分局交通事故處理小組警員蔡敏弘表
        明為肇事人而自首，並坦承犯行進而接受裁判，有台南
        縣警察局玉井分局道路交通事故肇事人自首情形紀錄表
        在卷可稽（警卷第16頁），被告行為合乎自首要件，應
        依刑法第六十二條前段之規定減輕其刑。
      (三)原審以被告罪證明確而予論罪科，固非無見，惟原審未
        審酌告訴人乙○○駕駛農地搬運車，任令告訴人甲○○○乘坐於無任何安全防護設備之車斗，於甲○○○因本
        件車禍肇事受傷，亦有過失，容有未洽，雖無解於被告
        應負之過失罪責，亦不影響於被告犯罪之成立，然告訴
        人乙○○既與有過失，自應由本院撤銷改判，量處較輕
        之刑（最高法院32年上字第1664號判例參照）。
      (四)審酌被告無前科（前於70年因違反森林法所受有期徒刑
        六月、緩刑三年之宣告，因緩刑期滿未經撤銷緩刑，所
        受刑之宣告已失其效力），有台灣高等法院被告前案紀
        錄表在卷足憑，素行尚可，並審酌被告之過失行為為本
        件肇事主因，告訴人乙○○縱有前述令告訴人甲○○○
        乘坐車斗之過失，對於甲○○○所受身體傷害，亦為肇
        事次因，兼衡被告因與告訴人對賠償金額之認知不同，
        迄未與告訴人達成和解，及其犯後尚屬坦承犯行之態度
        等情狀，量處如主文所示之刑，並諭知易科罰金折算標
        準。
據上論斷，依刑事訴訟法第四百五十五條之一第一項、第三項、
第三百六十九條第一項前段、第三百六十四條、第二百九十九條
第一項前段，刑法第二百八十四條第一項前段、第五十五條、第
六十二條前段、第四十一條第一項前段，刑法施行法第一條之一
第一項、第二項前段，判決如主文。
本案經檢察官李駿逸到庭執行職務。
中    華    民    國    97    年    10   月     9    日
               刑事庭第四庭    審判長法  官  林逸梅
                                     法  官  陳淑卿
                                     法  官  程克琳
以上正本證明與原本無異。
不得上訴。
中    華    民    國    97    年    10    月    9     日
                                     書記官  郭純瑜
附錄本案論罪科刑法條：
中華民國刑法第284條
（過失傷害罪）
因過失傷害人者，處 6 月以下有期徒刑、拘役或 5 百元以下罰
金，致重傷者，處1年以下有期徒刑、拘役或5百元以下罰金。
從事業務之人，因業務上之過失傷害人者，處 1 年以下有期徒刑
、拘役或1 千元以下罰金，致重傷者，處 3 年以下有期徒刑、
拘役或2千元以下罰金。


司法院資訊處製作；財團法人民間司法改革基金會備份。
